臺灣臺中地方法院民事判決　93年度訴字第1587號
原　　　告　甲○○
訴訟代理人　乙○○
　　　　　　陳浩華律師
上　一　人
複　代理人　丙○○
被　　　告　東龍建設開發股份有限公司
法定代理人　丁　○
訴訟代理人　王雅泠律師
　　　　　　羅豐胤律師
上　一　人
複　代理人　洪明儒律師
上列當事人間請求返還價金事件，經本院於中華民國94年7月28
日言詞辯論終結，判決如下：
    主      文
原告之訴及假執行之聲請均駁回。
訴訟費用由原告負擔。
    事實及理由
壹、兩造爭執要旨：
一、原告起訴主張：原告於民國81年5月25日就坐落台中市○○
    區○○段418、423地號土地上興建之東龍編號品逸區第4樓F
    戶之房地（下稱系爭房地）及編號第60、61號停車位與被告
    成立買賣契約 (下稱系爭契約)，原告已繳納房屋款新台幣
    (下同)342 萬8,001元，惟繳至第25期後經被告催告繳款，
    於84年7月20日至被告公司欲續繳期款並交付工程變更費用
    之支票時，發現第26、27期有關瓦斯及水電接戶之工作未完
    成，且編號第60、61號停車位已遭被告出售予他人使用，因
    被告未為對待給付前，原告自得拒絕自己之給付，而被告迄
    未合法解除契約，亦未移轉系爭房地之登記，經原告催告後
    仍置之不理，爰以起訴狀之送達作為解除系爭契約之意思表
    示，並依民法第259條之規定提起本訴等語。並聲明：(1)被
    告應給付原告342萬8,001元，及自起訴狀繕本送達翌日即93
    年7月30日起至清償日止，按年息5%計算之利息；(2)願供擔
    保請准宣告假執行。
二、被告則以：系爭契約因原告違約未繳納第26至第28期款，經
    被告於84年7月12日委託律師發函催告原告繳納未獲答覆後
    ，被告始依系爭契約第13條第2項、第26條第3項之約定解除
    ，並沒收原告已繳納之款項充作違約金，故原告就已為被告
    合法解除之契約並無其所謂之解約權可言，就經被告沒收之
    違約金，亦無請求返還之權限；第26、27期之瓦斯、水電接
    戶早於84年7月12日委託律師函知原告前即已申請接通完成
    ；編號第60、61號停車位，被告乃於系爭契約解除後之91
    年7月11日及87年1月5日始分別出售予訴外人邱尤敏、戊○
    ○使用等語資為抗辯。並聲明：如主文所示。
貳、兩造不爭執之事實：
一、兩造於81年5月25日簽訂系爭契約，由原告向被告購買系爭
    房地及編號第60、61號停車位，總價金為1220萬元。
二、原告已繳納買賣價金期款至第25期，共342萬8,001元，自26
    期以後之款項，則未給付。
三、被告曾委託律師於84年7月12日以84群翰字第115號存證信函
    催告原告，請原告於函到七日內給付第26至28期買賣價金期
    款，否則即以該函文作為解除契約意思表示之送達，不另通
    知。
四、系爭房地已於91年3月21日以520萬元出賣予訴外人張芳賓。
五、原告曾委託律師於93年6月7日以長盟律字第930528號函被告
    ，請被告於3日內交付系爭房地。
    上述事實，本院採為判決之基礎。
參、本件主要爭點：
    被告是否違約未移轉系爭房地之所有權予原告，經原告解除
    契約，被告應返還給付之價金？抑或因原告逾期給付價金，
    經被告解除契約，價金應沒收充作違約金？
肆、得心證之理由：
一、依兩造分別提出之系爭契約影本所示，兩造於系爭契約第13
    條第1、2項約定：「甲方（即原告）應繳之各期價款，應按
    分期付款明細表所載之日期內，按時逐期以現金或即期支票
    繳付，如逾期未繳付者，在逾15日內，甲方願每逾1日加付
    應繳款額千分之一計算之滯納金，並於補繳時一併付清；甲
    方應繳價款如逾15日經乙方（即被告）催告仍未繳付，即視
    為甲方違約，屆時乙方得不再行催告而逕行解除本契約，甲
    方已繳付之全部價款，無條件任由乙方沒收充作違約金，產
    權亦歸乙方自行處分」等語，是依系爭契約兩造之上開約定
    ，原告應依系爭契約後附之分期付款明細表所定日期支付期
    款，如逾期15日經被告催告仍未給付，被告即得解除契約，
    並沒收原告繳付之價款充作違約金。
二、契約當事人之一方因他方遲延給付而定期催告其履行時，同
    時表明如於期限內不履行，契約即解除，係附有停止條件之
    解除契約之意思表示，如他方當事人未依限履行，則條件成
    就，即發生解除契約之效力，無須另為解除契約之意思表示
    （最高法院83年度台上字第1773號、87年度台上字第564 號
    判決意旨參照）。依兩造分別提出之系爭契約後附之分期付
    款明細表影本所示，原告本應於瓦斯接戶完成、水電接戶完
    成時，分別給付第26、27期買賣價款各7萬元，而系爭房地
    之外部瓦斯管線、自來水管線、供電設施早於84年4月6日、
    84年4月10日、83年11月23日完成，此有欣中天然氣股份有
    限公司94年4月1日94工發字第61號函、台灣電力股份有限公
    司台中區營業處94年3月30日台中字第94030539號函、台灣
    省自來水股份有限公司第四區管理處94年3月24日台水四業
    字第09400046610號函附卷可稽，則原告自應於84年4月6日
    、同年月10日瓦斯、水電接戶完成時，分別給付第26、27期
    買賣價款，否則即應負給付遲延之責，而原告既已於被告遲
    延給付價款後之84年7月12日委託律師以84群翰字第115號存
    證信函催告原告，請原告於函到七日內給付第26至27期買賣
    價金期款（28期價金期款之繳納期限是否已屆至，可無庸置
    論），否則即以該函文作為解除契約意思表示之送達，不另
    通知，該函文業已於84年7月15日送達予原告，此有被告提
    出原告委託信孚法律事務所謝凱寧律師於85年2月27日通告
    被告之信孚字第38號函影本附卷可查，是原告既在被告定期
    催告履行後仍未給付價款，依上說明，除原告有得拒絕給付
    價款之正當事由外，系爭契約應已於84年7月22日發生解除
    之效力，原告所繳付之價款，並應依系爭契約之前開約定由
    被告沒收充作違約金。
三、系爭房地之外部瓦斯管線、自來水管線、供電設施早於84
    年4月6日、84年4月10日、83年11月23日完成，有如前述；
    又編號第60、61號車位，原均登記於被告公司名下，迄至91
    年7月11日、87年2月2日始分別出賣與移轉登記予訴外人邱
    尤敏、戊○○，此有東龍尊邸大樓管理委員會94年1月17 日
    東管函字第0117001號函暨該函檢附之不動產買賣契約書、
    被告提出之建物登記謄本（均影本）可按，顯無原告所陳：
    瓦斯及水電接戶之工作未完成、編號第60、61號停車位已遭
    被告出售予他人使用之事。況且，依原告委託信孚法律事務
    所謝凱寧律師於85年2月27日以信孚字第38號函告被告之內
    容係表示：「．．．本人（即原告）於同月20日赴該公司（
    即被告）欲辦理上開手續，並付價款，惟該公司承辦人員要
    求本人在空白文件上蓋章，本人堅持該公司應將文件內容填
    妥後再交本人蓋章，該公司人員同意，謂文件填妥後再通知
    本人前去辦理．．．惟嗣後該公司未再通知本人辦理上開手
    續，今年初本人與該公司連繫，該公司竟謂本人遲延付款，
    該公司已解除契約云云」，此有被告提出之該函文影本可查
    ，該函文所指未繳付期款係因被告公司要求在空白文件上蓋
    章之故，是若被告果有：瓦斯及水電接戶之工作未完成、停
    車位已出售予他人使用，原告始未繳付期款之事，何以前開
    函文竟無隻字片語提及，是參諸上揭情況證據，益難認為原
    告之主張為真實。至於原告固曾於84年7月20日交付支票乙
    紙予被告，用以支付工程變更費用，惟此與原告應繳納買賣
    價金期款之義務本屬二事；且其時尚在被告催告原告七日內
    繳納期款之期間，當時被告解除系爭契約之停止條件尚未成
    就，自不因此影響系爭契約解除之效力。
四、系爭契約既早因原告違約經被告合法解除而不存在，被告亦
    無再行給付系爭房地與原告之義務。原告於93年6月7日委託
    律師發函予被告，要求被告於3日內交付系爭房地並以起訴
    狀之送達為解除系爭契約之意思表示，均屬無據。從而原告
    本於民法第259條之規定提起本訴，請求被告返還已給付之
    買賣價金，為無理由，應予駁回。
五、原告之訴既經駁回，其假執行之聲請亦失宣告之依據，應併
    駁回之。
六、原告聲請訊問證人戊○○，欲用以證明被告違約將第61號停
    車位出售之事，惟該車位原均登記於被告公司名下，迄至系
    爭契約解除後之87年2月2日始移轉登記予戊○○之事實，有
    如前述，本院認無訊問之必要；又本件事實已臻明確，兩造
    其餘攻擊防禦方法，均與本案判決結果不生影響，爰不予逐
    一論述，併此敘明。
伍、訴訟費用負擔之依據：民事訴訟法第78條。
中　　華　　民　　國　　94　　年　　8　　月　　19　　日
                  民事第二庭    法  官 劉長宜
正本係照原本作成。
如對本判決上訴，須於判決送達後20日內向本院提出上訴狀。
中　　華　　民　　國　　94　　年　　8　　月　　19　　日
                                書記官
